【裁判字號】    98,抗,247
【裁判日期】    981026
【裁判案由】    本票裁定
【裁判全文】
臺灣板橋地方法院民事裁定               98年度抗字第247號
抗  告  人  甲○○
代  理  人  鄭華合律師
相  對  人  乙○○○○○○○○.
抗告人因與相對人間本票裁定事件，對於中華民國98年9月11日
本院98年度司票字第3945號裁定提起抗告，本院裁定如下：
    主  文
抗告駁回。
抗告程序費用新臺幣壹仟元由抗告人負擔。
    理  由
一、按執票人向本票發票人行使追索權時，得聲請法院裁定後強
    制執行，票據法第123條定有明文。本件抗告人於原審主張
    ：伊執有為乙○○○○○○○○○○及孫睿妤二人，共同於
    97年10月16日簽發，如原裁定附表所示之31紙本票（下稱系
    爭本票），並免除作成拒絕證書，詎屆期提示未獲付款，爰
    依票據法第123條聲請裁定許可強制執行等情，經提出系爭
    本票後，原審僅就其中發票人孫睿妤之發票部分裁定准予強
    制執行，另就乙○○○○○○○○○○之發票部分，則裁定
    駁回抗告人之聲請。
二、抗告人就原審認定乙○○○○○○○○○○，並未簽名於本
    票上，非本票發票人而裁定駁回其聲請，提出抗告之理由略
    以：
  (一)系爭本票有共同發票人二人，一為沛妤美妍氧生館，一為孫
    睿妤個人，又沛妤美妍氧生館為孫睿妤之配偶詹沛澄所獨資
    經營，有台北縣政府工商登記查詢資料為證，故本件係共同
    發票人為：1.孫睿妤。2.乙○○○○○○○○○○二人無誤
    。
  (二)按「商號名稱既足以表彰營業之主體，則在票據背面加蓋商
    號印章者，即足生背書之效力，殊不以另經商號負責人簽名
    蓋章為必要」（最高法院70年5月19日民事庭會議決議）；
    再按票據為文義證券，在票據上簽名或蓋章者，應依票上所
    載文義負責。又商號名稱既足以表彰營業之主體，則在票據
    上加蓋商號印章者，即足發生蓋章之效力，不因其係商號之
    收發章或代替簽名之印章而有所區別。又按商號名稱既足以
    表彰營業之主體，則在票據正面加蓋商號印章，而為發票行
    為者，已足生簽發票據之效力，殊不以另經商號負責人簽名
    蓋章為必要（最高法院77年度台抗字第312號裁定、76年度
    台上字第2156號判決意旨、台灣台北地方法院97年度北簡字
    第19530號判決參照）。故知，本件本票蓋印有之沛妤美妍
    氧生館之代替簽名印章，即足發生沛妤美妍氧生館蓋章共同
    發票之效力。
  (三)本件本票發票日97年10月16日，當時詹沛澄即為沛妤美妍氧
    生館之獨資負責人，並非開立本票後負責人始變更為詹沛澄
    ，參照台灣桃園地方法院98年度抗字第21號裁定意旨之反面
    解釋，抗告人主張本件發票人除孫睿妤個人之外，另有沛妤
    美妍氧生館為共同發票人，並無違誤。
  (四)抗告人前為沛妤美妍氧生館施作不銹鋼裝修工程，因不獲支
    付工程款而取得該等本票，本票併為沛妤美妍氧生館用印簽
    發，豈有不能強制執行之理？
  (五)綜上抗告意旨，爰依法提起抗告，請求廢棄原裁定中，關於
    駁回抗告人對於乙○○○○○○○○○○之聲請部分，請准
    就該部分改裁定准許強制執行。
三、本院查：
  (一)按關於獨資商號之發票行為，固不以該商號負責人於票據上
    簽名為必要，如僅有商號名稱時，因已足表彰該營業之主體
    ，則僅加蓋商號印章者，即足生發票之效力（最高法院70年
    5 月19日民事庭會議決議意旨參照）；亦即，獨資商號完成
    發票行為之方式有下列三種方式：1.僅由商號負責人於發票
    人欄簽名。2.僅由商號負責人或所授權之人於發票人欄蓋用
    商號印章。3.商號負責人於發票人欄簽名，並蓋用商號印章
    。
  (二)次按票據為文義及無因證券，證券上之權義關係悉依證券上
    所記載，與取得票據基礎原因關係係各自獨立，換言之，若
    在票據上有名義人之真實簽名或蓋章，自應照票據上所載文
    義負責。反之，於票據外觀上因其名義人文義上之齟齬，而
    不具同一性致不能判斷名義人曾經簽名或蓋章，或蓋章係由
    他人所為而有合法授權行為之時，自不能當然令票據上名義
    人負票據文義責任。
  (三)綜上，獨資商號於本票上為發票行為，應於本票上記載商號
    名稱、或負責人姓名或商號名稱與負責人姓名，始能完成。
    又獨資商號並非法人，亦不屬非法人團體，故該商號並無法
    定代理人，然如於本票外觀上，除記載商號名稱之外，另於
    商號名稱之旁兼有記載「法定代理人」某某某時，應解為該
    所謂「法定代理人」，即該商號之負責人。如所記載之姓名
    確為商號負責人時，因其文義明確，符合票據外觀解釋之明
    確性與客觀安全之流通性原則，可資由執票人清楚知悉本票
    發票人債務責任之歸屬主體，故亦屬有效之發票行為。反之
    ，若該獨資商號名稱旁所記載之「法定代理人」某某某，並
    非商號之負責人而係第三人時，自難認構成有效之發票行為
    。
  (四)系爭31紙本票之發票人欄均記載有二位發票人，一為孫睿妤
    （此部分業經原審裁定准許），另一為沛妤美妍氧生館法定
    代理人孫睿妤。本票上固蓋印有之沛妤美妍氧生館之印章，
    但其印章旁又接續記載並簽名有「法定代理人孫睿妤」，且
    二位發票人旁復各蓋有孫睿妤之圓形私章（見原審卷第5頁
    至第15頁）；然依據抗告人提出附卷之沛妤美妍氧生館商業
    資料查詢表所示，其組織型態為獨資商號，負責人為詹沛澄
    （見本院卷第10頁）。從而，系爭本票其中之發票人沛妤美
    妍氧生館法定代理人孫睿妤之記載，於票據外觀上顯為孫睿
    妤以沛妤美妍氧生館之名義簽發，而孫睿妤為第三人，並非
    沛妤美妍氧生館之負責人已如前述，故依上開(一)至(三)所述之
    理由，該上開沛妤美妍氧生館法定代理人孫睿妤之發票人記
    載，顯非等同於乙○○○○○○○○○○，故自不生發票效
    力。
  (五)末查，執票人向本票發票人行使追索權時，得聲請法院裁定
    後強制執行，票據法第123條定有明文。又本票執票人依上
    開法條之規定，聲請法院裁定及抗告法院之裁定，僅依非訟
    事件程序，以審查強制執行許可與否，並無確定實體上法律
    關係存否之效力，如執票人就其原因關係之實體債權債務關
    係有所主張時，並非裁定法院所能審究。從而，抗告人主張
    其為沛妤美妍氧生館施作不銹鋼裝修工程，因不獲支付工程
    款而取得該等本票，本票併為沛妤美妍氧生館用印簽發，豈
    有不能強制執行之理云云，即屬無據。
四、綜上所述，系爭31張本票發票人欄，其中關於發票人沛妤美
    妍氧生館法定代理人孫睿妤之記載，雖蓋印有之沛妤美妍氧
    生館之印章，但其印章旁又接續記載有「法定代理人孫睿妤
    」之文字簽名，復蓋有孫睿妤之圓形私章，自不等同於乙○
    ○○○○○○○○○，故自不生發票效力。原裁定予以駁回
    抗告人強制執行裁定之聲請，理由略由不同，惟結果並無二
    致，抗告人請求廢棄原裁定，並無理由，應予裁定駁回。
五、據上論結，本件抗告為無理由，依非訟事件法第46條、第21
    條第2項、第24條第1項，民事訴訟法第495條之1第1項、第
    449條第1項、第78條，裁定如主文。
中    華    民    國    98    年    10    月    26    日
              民事第一庭    審判長法  官  李世貴
                                  法  官  許瑞東
                                  法  官  黎文德
正本係照原本作成。
如不服本裁定，僅得於收受本裁定正本送達後10日內，以適用法
規顯有錯誤為理由，向本院提出再抗告狀，（須附繕本一份及繳
納再抗告裁判費新台幣1,000元），經本院許可後紿可再抗告。
中    華    民    國    98    年    10    月    26    日
                                  書記官  趙彬


司法院資訊處製作；財團法人民間司法改革基金會備份。
